【裁判字號】    89,上易,187
【裁判日期】    900109
【裁判案由】    侵權行為損害賠償
【裁判全文】
臺灣高等法院臺南分院民事判決  八十九年度上易字第一八七號  ｊ
      上  訴  人  乙  ○  ○
      上  訴  人  甲  ○  ○
      右  二  人
      訴訟代理人  黃  金  瑞  律師
      被上訴人    丙  ○  ○  .
      法定代理人  丁  ○  ○  .
右當事人間請求損害賠償事件，上訴人對於中華民國八十九年五月十七日台灣台南地
方法院所為第一審判決（八十九年度訴字第七０二號）提起上訴，本院判決如左：
      主      文
原判決關於命上訴人連帶給付超過新台幣壹拾萬捌仟捌佰壹拾柒元本息部分，及該部
分假執行宣告，暨訴訟費用之裁判均廢棄。
右開廢棄部分，被上訴人在第一審之訴及假執行之聲請均駁回。
其餘上訴駁回。
第一、二審訴訟費用由上訴人連帶負擔五分之一，餘由被上訴人負擔。
      事      實
甲、上訴人方面：
一、聲明：求為判決：（一）原判決關於上訴人等敗訴部分廢棄。（二）右廢棄部分
    被上訴人在第一審之訴及假執行之聲請駁回。
二、陳述，除與原判決記載相同者予以引用外，補稱：
（一）上訴人甲○○、乙○○父子係因遭被上訴人現時不法之侵害，為防衛自己生命
      安全，採取必要之對抗行為，係正當防衛行為，雖因而致被上訴人受傷害，惟
      具違法阻卻事由，不負損害賠償之責，析述如次：
    (1)被上訴人於八十七年八月十日上午十一時許，至台南市○○路一０六號「真善
      美銀樓」，以新台幣（下同）四千五百元，向上訴人甲○○購買金戒指一只，
      竟妄想可能買到假貨，旋即至「俗俗賣超商」購買西瓜刀一把，返回「真善美
      銀樓」，以右手持該西瓜刀藏在胸前夾克內，以台語對上訴人甲○○稱：「想
      要與你換」，隨即抽出西瓜刀，基於殺人之概括犯意，持該西瓜刀往上訴人甲
      ○○頭部猛砍三刀，致甲○○受左下頰、雙側上肢、頭部切割傷合併左前臂肌
      腱斷裂，上訴人乙○○見狀起身，被上訴人即趨前朝乙○○猛砍三、四刀，致
      乙○○受雙側上肢切割傷合併右第三、四、五指屈腱斷裂，右肘、右胸切割傷
      ，經上訴人等合力抵抗，奪下西瓜刀，加以反擊，被上訴人負傷始逃逸，未得
      逞殺人之目的等情，非但為上訴人等於刑案偵審中指訴不移，且為被上訴人供
      承不諱，復有財團法人奇美醫院診斷證明書兩紙，並有現場照片八張及被害人
      受傷之照片二十一張附刑事案卷可參，被上訴人並經台灣高等法院台南分院判
      決連續殺人未遂，處有期徒刑五年，確定在案。上訴人等係遭被上訴人現時不
      法之侵害，為防衛自己生命安全，採取必要之對抗行為，奪下被上訴人所持西
      瓜刀，加以反擊，致被上訴人負傷未得逞殺人之目的而逃逸，事實已臻明確。
    (2)被上訴人砍傷上訴人父子經過，係被上訴人右手持西瓜刀藏於胸前夾克內，以
      台語對上訴人諉稱：「想要換戒子」，隨即利用該上訴人低頭取戒子時抽出西
      瓜刀向其頭頸連砍數刀，並對於在現場起身之上訴人乙○○猛砍三、四刀，事
      出突然，上訴人等在毫無防範之下，遇此突發狀況，上訴人甲○○在櫃檯內，
      基於防衛本能，隨手舉起附近椅子對抗，仍難免被砍受傷，上訴人乙○○手無
      寸鐵，為防衛自己，在負傷情況下，仍奮勇衝前抱住被上訴人腰部，以免被繼
      續砍傷，雙方搏鬥中，被上訴人所持西瓜刀掉落地上，被上訴人擬進入櫃檯撿
      取，為上訴人甲○○奪得，而持該刀反擊，致被上訴人受傷，可証明上訴人等
      係遭被上訴人不法侵害後，為防衛自己生命而與被上訴人搏鬥，因被上訴人所
      持兇刀掉落地上，上訴人甲○○奪得該刀，隨手反擊，此為排除現在不法侵害
      所採取之必要措施，且其所致被上訴人之傷害，與渠等所受傷害兩相比較，顯
      未過重，其防衛亦自具相當性，應屬防衛權之正當行使，依法阻卻違法，自無
      侵權行為之損害賠償責任可言，如就被上訴人之攻擊行為，予以機械式分割為
      被上訴人之攻擊行為，因上訴人乙○○抱住其腰部，所持西瓜刀於掉落後，為
      上訴人甲○○所奪取，謂其已被制服，而認定被上訴人之不法侵害已成過去，
      進而認定上訴人甲○○於此情況下持該西瓜刀予以反擊，致被上訴人受傷，為
      不法侵害他人權利，顯屬過度要求被害人自制，而輕忽上訴人等於負重創後拼
      死搏鬥以避免一死之恐懼感及求生之意念，一旦奪得兇刀後見被上訴猶做困獸
      之鬥，為排除其繼續侵害而予必要反擊，自為人性防衛本能使然，與法律承認
      正當防衛之本旨相容，原審判決認定上訴人甲○○此項反擊行為，為侵權行為
      ，解為對被上訴人之不法侵害，顯然與一般國民對法之期許與所懷法律感情，
      有所出入，顯非妥當之解釋，自非可採。尤有進者，上訴人乙○○於負創後，
      為免受被上訴人繼續欲傷，奮勇衝前抱往其腰部，為屬防衛之必要行偽，既未
      積極反擊被上訴人，而奪刀砍傷被上訴人者，係其父即上訴人甲○○所為，與
      渠何干？原審解為共同不法侵害他人，尤失憑據，顯屬認定事實不當，無可採
      取。
    (3)按被上訴人持西瓜刀砍殺上訴人時，銀樓內僅有三人即上訴人甲○○、乙○○
      、及甲○○之妻即邱劉淑並，而被上訴人因所持西瓜刀掉落地上，想進去櫃檯
      內拾該西瓜刀，被上訴人乙○○抱住而未得逞，為被上訴人於警訊中自承，核
      與上訴人甲○○於警訊中及一審法院刑審理中所供情節，暨上訴人乙○○於警
      訊中供稱：「渠被砍傷後，我將他（即被上訴人）抱住，其父乘機搶走西瓜刀
      ，為怕他再搶刀傷割而予反擊砍傷被上訴人幾刀」，相互參酌以觀，上訴人等
      於遭砍傷後，與被上訴人搏鬥者，僅係上訴人甲○○與乙○○二人而已，至在
      場之邱劉淑並，僅係於目擊上訴人二人遭被上訴人砍傷，而與被上訴人搏鬥中
      ，想走出店外去呼救時被上訴人踢倒，為上訴人甲○○於一審法院刑案審理指
      陳在卷，與被上訴人丙○○於警訊中供稱：「與上訴人等搏鬥中有踢那女」之
      情節相符，其見邱劉淑並並未參與對抗被上訴人，乃刑事案件確定判決，竟認
      定上訴人二人合力抵抗並有家人二人前來幫忙，而制服被上訴人，顯屬不憑證
      據認定事實，原審民事判決據以認定上訴人二人與其家人二人合力制服被上訴
      人，自亦失所依據。而被上訴人砍殺上訴人等末得逞，其所以能離去現場，據
      上訴人乙○○於刑案警訊中供稱，係因被上訴人被我抱住，並經上訴人甲○○
      搶走其西瓜刀，為恐其再搶刀行搶，而予砍傷被上訴人幾刀，隨後上訴人甲○
      ○打開玻璃門，讓被上訴人離去，此項陳述，經上訴人甲○○補充解釋，當時
      雙方搏鬥後，被上訴人負創，而上訴人兩人亦因負創甚重，亟需就醫急救，渠
      乃開門走出店外呼救，希望鄰居解危，而任被上訴人乘機離去，而渠與乙○○
      即赴醫院就醫，渠並吩咐家人報警處理等語，其見雙方搏鬥後，被上訴人負創
      已失其攻擊力，而乘上訴人往外呼救時離去現場，此時被上訴人之不法侵害，
      始告終止，原審判決認定上訴人奪刀後，被上訴人已被制服而失去攻擊能力顯
      嫌失當。關於上訴人受砍傷而與被上訴人搏鬥之經過，及被上訴人被上訴人甲
      ○○反擊後，離去現場之情形，在刑事案件審理中未蒙調查，此有關本件民事
      判決事實之認定至關重要，證人邱劉淑益對此知之甚詳，聲請訊問之。
（二）按正當防衛，基於人性之防衛本能，自古已然，蓋排除急迫之不正侵害，為防
      衛自己安全所必要。十八世紀後法治思想抬頭，加以立法制度化，除承認其人
      性之防衛本能外，尚確認其為維護法律秩序所必要，在日本學者稱之為「法律
      秩序之確認」或「法秩序之維護」，在西德稱之為（Rechtsbewahrung），除
      其防衛顯然逾越必要程度及防衛過當之情形外，咸認其係防衛權利之正當行使
      ，而阻欲違法，在刑事責任不罰，在民事上免負損害賠償責任。在司法實務上
      於具體案件，對此必要性與相當性，多從寬認定，此有異於緊急避難之情形，
      蓋以其係出於人性防衛之本能，且於維護法律秩序（即正與不正之對抗）有所
      助益，具正面之作用。就本件上訴人等係正常之經營銀樓業者，無端遭受砍殺
      ，無論其係出於精神耗弱者之行為，皆容其正當防衛，且事出突然，在毫無防
      備、手無寸鐵之情形下，受嚴重負創後，為免一死，浴血與被上訴人搏鬥，可
      謂在死裡求生，幸得奪取兇刀，見被上訴人猶續作攻擊，於搏鬥中乃予反擊，
      而致被上訴人受傷，惟此出於防衛之必要性，其所致傷害又未過當，已見前述
      ，誠屬防衛權之正當行使，何能認其係不法侵害侵害者之權利，而判令負損害
      賠償之責。原審判決認定事實及法律之適用，皆屬違誤，不足以維持。
三、證據：除引用原審立證方法外，補提：照片二張、錄影帶為證，並聲請權訊證人
    邱劉淑並及聲請調取刑事卷宗。
乙、被上訴人方面：
一、聲明：求為判決：上訴駁回。
二、陳述：除與原審判決書記載相同者，予以引用外，補稱：
    上訴人父子三人合力殺傷被上訴人丙○○，要致丙○○於死，否認上訴人主張係
    正當防衛，可勘驗現場之錄影帶即明。
三、證據：除引用原審立證方法，補提收據一張為證，並聲請勘驗錄影帶。
丙、本院依職權向台灣台南地方法院調閱丙○○殺人未遂刑事偵審案卷宗。
      理      由
一、本件被上訴人主張伊因患有精神分裂症，於八十七年八月十日上午十一時許，至
    上訴人甲○○開設之真善美珠寶銀樓購買金戒指一只，因病情發作妄想可能買到
    假貨，乃至附近商店購買西瓜刀一把，返回銀樓對上訴人甲○○稱：「想要與你
    換」，隨即因精神病發作無法控制，以西瓜刀將上訴人甲○○及其子即上訴人乙
    ○○砍傷，嗣被上訴人經上訴人及渠等家人制服，已毫無反抗能力，上訴人竟共
    同以殺人之犯意，持自被上訴人奪下之西瓜刀砍殺被上訴人成傷，被上訴人因而
    支出醫藥費七萬二千零四十二元，伊因被砍，精神甚為痛苦，且伊之父許仁樹因
    此憂慮過度死亡，更加重被上訴人精神上之痛苦，上訴人應賠償伊精神慰撫金五
    十萬元，爰依侵權行為之法律關係，請求上訴人連帶如數賠償並加付法定利息等
    語（原審判決准二十七萬二千零四十二元及法定利息，被上訴人就其敗訴部分未
    聲明不服，已告確定）；上訴人則以伊等係正當之銀樓業經營者，無端遭被上訴
    人砍殺，無論被上訴人係出於精神耗弱者之行為，皆容許其正當防衛，且因事出
    突然，在毫無防備、手無寸鐵之情形下，受重創後，為免一死，浴血與被上訴人
    搏鬥，幸得奪取兇刀，見被上訴人猶續作攻擊乃予反擊，而致被上訴人受傷，惟
    此出於防衛之必要性，屬防衛權之正當行使，不能認其係不法侵害等語，作為抗
    辯。
二、被上訴人主張其於上開時、地，因精神病發作，以西瓜刀將上訴人砍傷，遭上訴
    人父子合力持椅子抵抗，並奪取其刀後，先後由甲○○抱住，由乙○○以西瓜刀
    砍伊，再由乙○○將伊自後抱住，甲○○則以西瓜刀砍擊，致伊受有左前臂撕裂
    傷合併伸肌腱及神經斷裂，暨臉部、頭皮及右膝部撕裂傷等傷害事實，業據被上
    訴人提出國立成功大學醫學院附設醫院所出具之診斷證明書影本一紙為證（見原
    審卷第十頁），且為上訴人所不爭執，被上訴人主張，堪信為真實。茲上訴人抗
    辯伊之行為，係對現時不法侵害之正當防衛行為，阻卻違法，並非不法侵害，是
    本件首先應審究者，乃上訴人等反擊行為使否該當正當防衛，經查：
  (一)就本件事實之發生經過，上訴人乙○○於警局訊問時係陳稱：「....  在砍我之
    後，我將他抱住，我父親趁（乘）機搶走丙○○西瓜刀....  」、「因丙○○被
    我抱住，並經我父親（即甲○○）搶走其西瓜刀，因我父親怕他再搶刀子而行搶
    ，所以為了保護自己及我及財產，故砍了丙○○幾刀」。上訴人甲○○則陳稱：
    「....  我用椅子抵抗，我兒子（乙○○）加入抵抗歹徒」、「（丙○○）欲進
    入櫃檯內搶物品，但被我兒子乙○○抱住」、「....  後來我有去搶他的刀子，
    刀子就掉在櫃檯外面，被告（丙○○）後來有要往櫃檯裡面走，後來被我兒子抱
    住，所有才沒有進入，後來我太太要出去求救，被告見狀就把她踢倒」，而被上
    訴人於警局訊問時則陳稱；「因在搏鬥過程中我的西瓜刀掉落，我只是要進入櫃
    檯內撿西瓜刀.... 」、「.... 我有踢那女的一腳」（分別見警訊筆錄第四、五
    二、七頁、原審八十七年訴字第一一一三號刑事卷，第三十一頁），兩造當事人
    所述經過大致相合。
  (二)本院當庭播放由上訴人所提出之現場錄影帶顯示：「開始時，上訴人甲○○在櫃
    檯內（靠近大門），上訴人乙○○則在櫃檯內打電腦（離大門較遠），被上訴人
    丙○○穿黃色夾克，戴白色帽子，雙手戴手套，進入銀樓後對甲○○稱：「想要
    與你換」，右手隨即抽出西瓜刀，往甲○○頭部砍去，乙○○在旁，見狀起身，
    丙○○即將手提袋放在玻璃櫃上，趨前將乙○○砍傷，甲○○負創後舉起椅子
    抵抗，將西瓜刀打落，惟丙○○進入櫃檯又將西瓜刀奪回，復攻擊甲○○乙○○
    （畫面左下角僅可見部分狀況），甲○○乙○○從後合力將丙○○抱住，此時邱
    劉淑並（即上訴人甲○○之妻、乙○○之母）過來搶救，被丙○○踢一腳倒地，
    雙方仍僵持不下，後來乙○○搶下西瓜刀，向丙○○砍幾刀（此時甲○○仍抱住
    丙○○），雙方纏鬥過程中，丙○○曾掙脫向甲○○揮幾拳，後來甲○○接過西
    瓜刀（此時乙○○抱住丙○○），砍丙○○數刀，甲○○即至門外呼救（沒看見
    外面有人來）。後來有另一年輕男子（似為甲○○另一兒子）出來，將丙○○抱
    住，丙○○仍有掙扎動作，此時甲○○又砍丙○○幾刀，邱劉淑並在櫃檯內拿出
    電擊棒交給甲○○，甲○○電擊丙○○，丙○○倒地，約二、三秒後又爬起來（
    此時錄影帶有聲音說沒電（指電擊棒）），丙○○隨即逃離現場」（見本院卷八
    十九年十二月二十六日言詞辯論筆錄）。由上開現場錄影帶及兩造當事人之陳述
    ，可知：
  (三)被上訴人於前開時、地，以西瓜刀將上訴人甲○○、乙○○殺傷，經上訴人二人
    合力抵抗，將丙○○抱住，由上訴人乙○○自被上訴人丙○○之手奪下西瓜刀後
    ，上訴人二人先後以西瓜刀向被上訴人丙○○反擊，將被上訴人砍傷，於此時，
    被上訴人之西瓜刀已被奪，且被砍傷，其攻擊力已降低，且上訴人甲○○砍傷被
    上訴人丙○○後曾至門外呼救，由乙○○獨自抱住丙○○，打鬥過程已趨於平靜
    ，後來上訴人甲○○之另一未受傷兒子出來將丙○○抱住後，丙○○應已無攻擊
    能力，僅存掙扎動作，且現場共有四人與被上訴人對峙，對於上訴人等應已無威
    脅存在，則其不法侵害已經過去，惟此時上訴人甲○○又向丙○○砍了數刀，自
    與正當防衛行為，須係對於現在不法之侵害而實施防衛之要件，尚有未合。上訴
    人抗辯，尚非可採。又上訴人乙○○自被上訴人手奪下西瓜刀後，上訴人先後以
    西瓜刀向被上訴人反擊，將被上訴人砍傷，乙○○砍丙○○時，係由甲○○抱住
    丙○○，而甲○○砍傷丙○○時，則係乙○○或甲○○另一兒子抱住丙○○，故
    丙○○所受之傷害，係乙○○與甲○○共同所為，堪以認定，上訴人抗辯砍傷被
    上訴人僅甲○○一人，與乙○○無關云云，亦非可採。
  (四)綜上所述，上訴人抗辯，伊係正當防衛，非不法侵害云云，為不足採。
三、按因故意或過失，不法侵害他人之權利者，負損害賠償責任，又不法侵害他人之
    身體、健康、名譽或自由者，被害人雖非財產上之損害，亦得請求賠償相當之金
    額。數人共同不法侵害他人之權利者，連帶負損害賠償責任，民法第一百八十四
    條第一項前段、第一百九十五條第一項前段、第一百八十五條第一項前段分別定
    有明文。本件上訴人既共同侵害被上訴人身體成傷，已如前述，則被上訴人請求
    上訴人連帶賠償，自屬有據。茲就其各項請求，是否可採，分別論述如下：
  (一)醫療費用部分：被上訴人主張因被砍受傷，前往成大醫院治療，醫療費用共計七
    萬二千零四十二元，業據被上訴人提出成大醫院出具之保險醫療費用證明影本一
    件為證，且為上訴人所不爭執，自屬真實。按保險制度，旨在保護被保險人，非
    為減輕損害事故加害人之責任。保險給付請求權之發生，係以定有支付保險費之
    保險契約為基礎，與因侵權行為所生之損害賠償請求權，並非出於同一原因。後
    者之損害賠償請求權，殊不因受領前者之保險給付而喪失，兩者除有保險法第五
    十三條關於代位行使之關係外，並不生損益相抵問題（最高法院六十八年度台上
    字第四二號判例參照）。又依保險法第一百三十五條準用第一百零三條規定，傷
    害保險之保險人固不得代位行使被保險人對於加害人之損害賠償請求權，惟全民
    健康保險法為保險法之特別規定，依全民健康保險法第八十二條之規定，被保險
    人因汽車交通事故，經全民健康保險提供醫療給付者，全民健康保險之保險人得
    向強制汽車責任保險之保險人代位請求該項給付，因之於該範圍內，加害人或強
    制汽車責任保險之被保險人之損害賠償責任因而解免（最高法院八十八年度台上
    字第三五三號判決參照），是除汽車交通事故外，全民健康保險之保險人所為之
    醫療給付，不生損益相抵之問題，無從免除加害人之賠償責任。被上訴人此部分
    請求，應予准許。
  (二)精神慰藉金部分：查被上訴人現在監服刑，其法定代理人丁○○目前並無職業，
    上訴人甲○○係銀樓負責人，每月收入約十萬元，擁有銀樓房地之不動產，而上
    訴人乙○○現仍就學中，目前並無收入等情，已據兩造陳明在卷，本院審酌兩造
    前述之身分、地位、經濟能力、被上訴人所受之傷害之程度，上訴人共同傷害被
    上訴人之原因，及被上訴人因本件傷害所受之痛苦程度等一切情狀，認被上訴人
    請求以二十萬元為適當，在此範圍內求應予准許，逾此所為請求，則應予駁回。
四、末按損害之發生或擴大，被害人與有過失者，法院得減輕賠償金額或免除之。民
    法第二百十七條第一項定有明文。此項規定之目的，在謀求加害人與被害人之間
    之公平，倘受害人就事故之發生亦有過失時，由加害人負全部賠償責任，未免過
    酷，是以賦與法院得不待當事人之主張，減輕其賠償金額或免除之職權。換言之
    ，基於過失相抵之責任減輕或免除，非僅抗辯之一種，亦可使請求權之全部或一
    部為之消滅。故裁判上得以職權斟酌之。又所謂被害人與有過失，只須其行為為
    損害之共同原因，且其過失行為並有助於損害之發生或擴大者，即屬相當，不問
    賠償義務人應負故意、過失或無過失責任，均有該條之適用。（最高法院八十五
    年台上字第一七五六號判例、八十六年台上字第一一七八號、八十八年台上字第
    七一八號判決參照）。查本件被上訴人因精神病發作持刀對上訴人砍殺，上訴人
    驚慌受創之下將被上訴人反擊砍傷，自難令上訴人負全部賠償責任，本院審酌雙
    方原因力（即被上訴人係因精神病發作而不由自主，上訴人係被動防衛），認應
    減輕上訴人百分之六十之責任為適當。
五、從而，被上訴人依侵權行為之法律關係，請求上訴人連帶給付十萬八千八百一十
    七元（元以下四捨五入），及自起訴狀繕本送達被告之翌日即八十九年四月十二
    日起至清償日止，按年息百分之五計算之利息，為有理由。逾此所為請求，為無
    理由，應予駁回。被上訴人敗訴部分，其假執行之聲請失所附麗，應併予駁回。
    原審就超過上開應准許部分，為上訴人敗訴之判決，並為假執行之宣告，自有未
    洽。上訴意旨就此部分指摘原判決不當，求予廢棄改判，為有理由。至於上開應
    准許部分，原審判命上訴人給付，並為假執行之宣告，核無違誤，上訴意旨，就
    此部分，指摘原判決不當，求予廢棄，為無理由，應駁回其上訴。
六、據上論結，本件上訴為一部有理由，一部無理由，依民事訴訟法第四百五十條、
    第四百四十九條第一項、第七十九條但書，判決如主文。
中      華      民      國    九  十    年      一      月      九      日
                                    臺灣高等法院臺南分院民事第四庭
~B1審判長法官  王    惠    一
~B2      法官  張    世    展
~B3      法官  吳    上    康
右為正本係照原本作成。
不得上訴。
中      華      民      國    九  十    年      一      月    十二      日
~B法院書記官  洪    雅    美


司法院資訊處製作；財團法人民間司法改革基金會備份。
